---
title: "Implementação do Programa de Diplomacia Cultural (PDC) pelo Ministério de Relações Exteriores do Brasil (MRE/Itamaraty) nos anos de 2013 e 2022"
author: "Felipe Augusto Oliveira Rezende (231109414)"
date: "Setembro de 2024"
output:
  html_document:
    toc: true               
    toc_depth: 3            
    toc_float: true         
    css: stylesblog.css     
---
---
```{r Chunk1, include=FALSE}

###1. Rodando Pacotes

library(xlsx)
library(readxl)
library(readr)
library(dplyr)
library(tidyr)
library(ggplot2)
library(rmarkdown)
library(xaringan)
library(stringr)

###2. Carregando dataframes PDC 2013 e PDC 2022

read_excel("C:/Users/Felipe/Desktop/Doutorado IRel UnB/Fontes e Materiais de Pesquisa Empírica Doutorado/Base de Dados PDC 2013_MetQuanti_FelipeAugustoOliveiraRezende.xlsx")
PDC_2013 <- read_excel("C:/Users/Felipe/Desktop/Doutorado IRel UnB/Fontes e Materiais de Pesquisa Empírica Doutorado/Base de Dados PDC 2013_MetQuanti_FelipeAugustoOliveiraRezende.xlsx")

read_excel("C:/Users/Felipe/Desktop/Doutorado IRel UnB/Fontes e Materiais de Pesquisa Empírica Doutorado/Base de Dados PDC 2013_MetQuanti_FelipeAugustoOliveiraRezende.xlsx")
PDC_2022 <- read_excel("C:/Users/Felipe/Desktop/Doutorado IRel UnB/Fontes e Materiais de Pesquisa Empírica Doutorado/Base de Dados PDC 2022_MetQuanti_FelipeAugustoOliveiraRezende.xlsx")

##2.1. Adequando dataframes PDC 2013 e PDC 2022

#2.1.1. Variável 'Representação Oficial (Posto) responsável' (Coluna3) PDC 2022

PDC_2022 <- PDC_2022 %>%
  mutate(`Representação Oficial (Posto) responsável` = case_when(
    grepl("\\(CG\\)", `Representação Oficial (Posto) responsável`) ~ 
      paste("CONSBRAS", gsub("\\s*\\(CG\\)\\s*", "", `Representação Oficial (Posto) responsável`)),
    grepl("\\(E\\)", `Representação Oficial (Posto) responsável`) ~ 
      paste("BRASEMB", gsub("\\s*\\(E\\)\\s*", "", `Representação Oficial (Posto) responsável`)),
    grepl("\\(D\\)", `Representação Oficial (Posto) responsável`) ~ 
      paste("DELBRAS", gsub("\\s*\\(D\\)\\s*", "", `Representação Oficial (Posto) responsável`)),
    grepl("\\(EC\\)", `Representação Oficial (Posto) responsável`) ~ 
      paste("ECBRAS", gsub("\\s*\\(EC\\)\\s*", "", `Representação Oficial (Posto) responsável`)),
    grepl("\\(M\\)", `Representação Oficial (Posto) responsável`) ~ 
      paste("MBRAS", gsub("\\s*\\(M\\)\\s*", "", `Representação Oficial (Posto) responsável`)),
    grepl("\\(VC\\)", `Representação Oficial (Posto) responsável`) ~ 
      paste("VCBRAS", gsub("\\s*\\(VC\\)\\s*", "", `Representação Oficial (Posto) responsável`)),
    grepl("\\(ER\\)", `Representação Oficial (Posto) responsável`) ~ 
      paste("ERBRAS", gsub("\\s*\\(ER\\)\\s*", "", `Representação Oficial (Posto) responsável`)),
    TRUE ~ `Representação Oficial (Posto) responsável`
  ))

##2.1.2. Excluir variáveis "Destinação (Cidade)" (Coluna 4) e "Subdomínio Cultural" (Coluna 10) de PDC_2013

PDC_2013 <- PDC_2013 %>%
  select(-c( 'Destinação (Cidade)', 'Subdomínio Cultural'))

##2.1.3. Excluir variáveis "Destinação (Cidade)" (Coluna 4) e "Descrição do Evento/Ação" (Coluna 10) de PDC_2022
PDC_2022 <- PDC_2022 %>%
  select(-c('Destinação (Cidade)', 'Descrição do Evento/Ação'))
```

```{r Chunk 2, include=FALSE}

n_continente2013 <- PDC_2013 %>% 
  group_by(`Destinação (Continente)`) %>% 
  summarise(Num_Eventos = n()) %>% 
  arrange(desc(Num_Eventos)) %>% 
  slice(1:7)
```

```{r Chunk 3, include=FALSE}

n_continente2022 <- PDC_2022 %>% 
  group_by(`Destinação (Continente)`) %>% 
  summarise(Num_Eventos = n()) %>% 
  arrange(desc(Num_Eventos)) %>% 
  slice(1:7)
```

```{r Chunk 4, include=FALSE}

n_continente <- full_join(n_continente2013, n_continente2022, by = "Destinação (Continente)", suffix = c(".2013", ".2022"))

n_continente_long <- n_continente %>%
  pivot_longer(
    cols = c("Num_Eventos.2013", "Num_Eventos.2022"),
    names_to = "Ano",
    values_to = "Num_Eventos",
    names_prefix = "Num_Eventos."
  )
```

```{r Chunk 5, include=FALSE}

n_dominiocultural2013 <- PDC_2013 %>% 
  group_by(`Domínio Cultural`) %>% 
  summarise(Num_Eventos = n()) %>% 
  arrange(desc(Num_Eventos)) %>% 
  slice(1:13)
```

```{r Chunk 6, include=FALSE}

n_dominiocultural2022 <- PDC_2022 %>% 
  group_by(`Domínio Cultural`) %>% 
  summarise(Num_Eventos = n()) %>% 
  arrange(desc(Num_Eventos)) %>% 
  slice(1:13)
```

```{r Chunk 7, include=FALSE}

n_dominiocultural <- full_join(n_dominiocultural2013, n_dominiocultural2022, by = "Domínio Cultural", suffix = c(".2013", ".2022"))

n_dominiocultural_long <- n_dominiocultural %>%
  pivot_longer(
    cols = c("Num_Eventos.2013", "Num_Eventos.2022"),
    names_to = "Ano",
    values_to = "Num_Eventos",
    names_prefix = "Num_Eventos."
  )
```

```{r Chunk 8, include=FALSE}

ranking_postos2013 <- PDC_2013 %>% 
  group_by(`Representação Oficial (Posto) responsável`) %>% 
  summarise(Num_Eventos = n()) %>% 
  arrange(desc(Num_Eventos)) %>% 
  slice(1:15)
```

```{r Chunk 9, include=FALSE}

ranking_postos2022 <- PDC_2022 %>% 
  group_by(`Representação Oficial (Posto) responsável`) %>% 
  summarise(Num_Eventos = n()) %>% 
  arrange(desc(Num_Eventos)) %>% 
  slice(1:15)
```

```{r Chunk 10, include=FALSE}

ranking_postos <- full_join(ranking_postos2013, ranking_postos2022, by = "Representação Oficial (Posto) responsável", suffix = c(".2013", ".2022")) %>%
  mutate(Status = case_when(
    !is.na(Num_Eventos.2013) & !is.na(Num_Eventos.2022) ~ "Repetido",
    is.na(Num_Eventos.2013) & !is.na(Num_Eventos.2022) ~ "Novo em 2022",
    !is.na(Num_Eventos.2013) & is.na(Num_Eventos.2022) ~ "Somente 2013"
  ))

ranking_postos <- ranking_postos %>%
  arrange(desc(Num_Eventos.2022), desc(Num_Eventos.2013))
```

```{r Chunk 11, , include=FALSE}

PDC_2013_gen_raça <- PDC_2013 %>% 
  mutate(Paridade_Gênero_Indicador = ifelse(`Paridade Gênero` == 1, "Sim", "Não"),
         Paridade_Raça_Indicador = ifelse(`Paridade Raça` == 1, "Sim", "Não"))

head(PDC_2013_gen_raça)
```

```{r Chunk 12, , include=FALSE}

percent_paridade_genero2013 <- PDC_2013_gen_raça %>% 
  summarise(Total_Eventos = n(),
            Eventos_Paridade_Genero = sum(`Paridade Gênero` == 1),
            Percent_Paridade_Genero = (Eventos_Paridade_Genero / Total_Eventos) * 100)

head(min(percent_paridade_genero2013))
```

```{r Chunk 13, , include=FALSE}

percent_paridade_raça2013 <- PDC_2013_gen_raça %>% 
  summarise(Total_Eventos = n(),
            Eventos_Paridade_raça = sum(`Paridade Raça` == 1),
            Percent_Paridade_raça = (Eventos_Paridade_raça / Total_Eventos) * 100)

head(min(percent_paridade_raça2013))
```

```{r Chunk 14, , include=FALSE}

percent_paridade_genero_raça2013 <- PDC_2013_gen_raça %>% 
  summarise(Total_Eventos = n(),
            Eventos_Paridade_Genero_raça = sum(`Paridade Gênero` == 1 & `Paridade Raça` == 1),
            Percent_Paridade_Genero_raça_Juntos = (Eventos_Paridade_Genero_raça / Total_Eventos) * 100)

head(min(percent_paridade_genero_raça2013))
```

```{r Chunk 15, , include=FALSE}

percentuaistotais_paridade2013 <- data.frame(
  Indicador = c("Paridade de Gênero", "Paridade de Raça", "Paridade de Gênero e Raça"),
  Percentual = c(percent_paridade_genero2013$Percent_Paridade_Genero,
                 percent_paridade_raça2013$Percent_Paridade_raça,
                 percent_paridade_genero_raça2013$Percent_Paridade_Genero_raça_Juntos)
)

head(percentuaistotais_paridade2013)
```

```{r Chunk 16, , include=FALSE}

PDC_2022_gen_raça <- PDC_2022 %>% 
  mutate(Paridade_Gênero_Indicador = ifelse(`Paridade Gênero` == 1, "Sim", "Não"),
         Paridade_Raça_Indicador = ifelse(`Paridade Raça` == 1, "Sim", "Não"))

head(PDC_2022_gen_raça)
```

```{r Chunk 17, , include=FALSE}

percent_paridade_genero2022 <- PDC_2022_gen_raça %>% 
  summarise(Total_Eventos = n(),
            Eventos_Paridade_Genero = sum(`Paridade Gênero` == 1),
            Percent_Paridade_Genero = (Eventos_Paridade_Genero / Total_Eventos) * 100)

head(min(percent_paridade_genero2022))
```

```{r Chunk 18, , include=FALSE}

percent_paridade_raça2022 <- PDC_2022_gen_raça %>% 
  summarise(Total_Eventos = n(),
            Eventos_Paridade_raça = sum(`Paridade Raça` == 1),
            Percent_Paridade_raça = (Eventos_Paridade_raça / Total_Eventos) * 100)

head(min(percent_paridade_raça2022))
```

```{r Chunk 19, include=FALSE}

percent_paridade_genero_raça2022 <- PDC_2022_gen_raça %>% 
  summarise(Total_Eventos = n(),
            Eventos_Paridade_Genero_raça = sum(`Paridade Gênero` == 1 & `Paridade Raça` == 1),
            Percent_Paridade_Genero_raça_Juntos = (Eventos_Paridade_Genero_raça / Total_Eventos) * 100)

head(min(percent_paridade_genero_raça2022))
```

```{r Chunk 20, include=FALSE}

percentuaistotais_paridade2022 <- data.frame(
  Indicador = c("Paridade de Gênero", "Paridade de Raça", "Paridade de Gênero e Raça"),
  Percentual = c(percent_paridade_genero2022$Percent_Paridade_Genero,
                 percent_paridade_raça2022$Percent_Paridade_raça,
                 percent_paridade_genero_raça2022$Percent_Paridade_Genero_raça_Juntos)
)

head(percentuaistotais_paridade2022)
```

```{r Chunk 21, include=FALSE}

PDC_2013_genero <- PDC_2013 %>% filter(`Paridade Gênero` == 1)
PDC_2013_raça <- PDC_2013 %>% filter(`Paridade Raça` == 1)
PDC_2013_gen_raça <- PDC_2013 %>% filter(`Paridade Gênero` == 1, `Paridade Raça` == 1)

n_total2013 <- nrow(PDC_2013)
```

```{r Chunk 22, include=FALSE}
knitr::opts_chunk$set(echo = FALSE, message = FALSE, warning = FALSE)

prop_test_genero2013 <- prop.test(n = n_total2013, x = nrow(PDC_2013_genero))
prop_test_raça2013 <- prop.test(n = n_total2013, x = nrow(PDC_2013_raça))
prop_test_gen_raça2013 <- prop.test(n = n_total2013, x = nrow(PDC_2013_gen_raça))

props2013 <- c(prop_test_genero2013$estimate, prop_test_raça2013$estimate, prop_test_gen_raça2013$estimate)
ci_lowers <- c(prop_test_genero2013$conf.int[1], prop_test_raça2013$conf.int[1], prop_test_gen_raça2013$conf.int[1])
ci_uppers <- c(prop_test_genero2013$conf.int[2], prop_test_raça2013$conf.int[2], prop_test_gen_raça2013$conf.int[2])

prop_identitario_PDC2013 <- data.frame(
  Categoria = c("Paridade Gênero", "Paridade Raça", "Paridade Gênero e Raça"),
  Proporcao = props2013,
  CI_lower = ci_lowers,
  CI_upper = ci_uppers
)
```

```{r Chunk 23, include=FALSE}
knitr::opts_chunk$set(echo = FALSE, message = FALSE, warning = FALSE)

ggplot(prop_identitario_PDC2013, aes(x = Categoria, y = Proporcao)) +
  geom_point(size = 3, colour = "#9A32CD") +
  geom_errorbar(aes(ymin = CI_lower, ymax = CI_upper), width = 0.2, colour = "#9A32CD") + 
  ylim(0, 1) +
  labs(title = "Estimativas Intervalares (Proporção de Gênero/Raça nos Eventos Culturais PDC 2013)",
       x = "Indicadores identitários PDC 2013",
       y = "Proporção") +
  theme_minimal(base_family = "Helvetica") +
  theme(
    panel.background = element_rect(fill = "black", colour = "black"),
    plot.title = element_text(colour = "black", face = "bold"),
    axis.title = element_text(colour = "black", face = "bold"),
    axis.text = element_text(colour = "black"),
    legend.text = element_text(color = "black"), 
    legend.title = element_text(color = "black")
  )
```

```{r Chunk 24, include=FALSE}

PDC_2022_genero <- PDC_2022 %>% filter(`Paridade Gênero` == 1)
PDC_2022_raça <- PDC_2022 %>% filter(`Paridade Raça` == 1)
PDC_2022_gen_raça <- PDC_2022 %>% filter(`Paridade Gênero` == 1, `Paridade Raça` == 1)

n_total2022 <- nrow(PDC_2022)
```

```{r Chunk 25, include=FALSE}
knitr::opts_chunk$set(echo = FALSE, message = FALSE, warning = FALSE)

prop_test_genero2022 <- prop.test(n = n_total2022, x = nrow(PDC_2022_genero))
prop_test_raça2022 <- prop.test(n = n_total2022, x = nrow(PDC_2022_raça))
prop_test_gen_raça2022 <- prop.test(n = n_total2022, x = nrow(PDC_2022_gen_raça))

props2022 <- c(prop_test_genero2022$estimate, prop_test_raça2022$estimate, prop_test_gen_raça2022$estimate)
ci_lowers <- c(prop_test_genero2022$conf.int[1], prop_test_raça2022$conf.int[1], prop_test_gen_raça2022$conf.int[1])
ci_uppers <- c(prop_test_genero2022$conf.int[2], prop_test_raça2022$conf.int[2], prop_test_gen_raça2022$conf.int[2])

prop_identitario_PDC2022 <- data.frame(
  Categoria = c("Paridade Gênero", "Paridade Raça", "Paridade Gênero e Raça"),
  Proporcao = props2022,
  CI_lower = ci_lowers,
  CI_upper = ci_uppers
)
```

```{r Chunk 26, include=FALSE}
knitr::opts_chunk$set(echo = FALSE, message = FALSE, warning = FALSE)

ggplot(prop_identitario_PDC2022, aes(x = Categoria, y = Proporcao)) +
  geom_point(size = 3, colour = "#EE7600") +
  geom_errorbar(aes(ymin = CI_lower, ymax = CI_upper), width = 0.2, colour = "#EE7600") + 
  ylim(0, 1) +
  labs(title = "Estimativas Intervalares (Proporção de Gênero/Raça nos Eventos Culturais PDC 2022)",
       x = "Indicadores identitários PDC 2022",
       y = "Proporção") +
  theme_minimal(base_family = "Helvetica") +
  theme(
    panel.background = element_rect(fill = "black", colour = "black"),
    plot.title = element_text(colour = "black", face = "bold"),
    axis.title = element_text(colour = "black", face = "bold"),
    axis.text = element_text(colour = "black"),
    legend.text = element_text(color = "black"), 
    legend.title = element_text(color = "black")
  )
```
---
---
## Resumo

O objetivo deste modelo é identificar, sistematizar, apresentar e analisar as ações de difusão internacional da cultura do Brasil, a partir de dados oriundos da implementação do implementação da política pública de política externa *'Programa de Diplomacia Cultural'* (PDC), por parte da *Divisão de Operações de Difusão Cultural* (DODC), vinculada ao antigo *Departamento Cultural* (DC) [2013], e da *Divisão de Ações de Promoção da Cultura Brasileira* (DCULT), do atual *Instituto Guimarães Rosa* (IGC) [2022] do  Ministério de Relações Exteriores do Brasil (MRE/Itamaraty), como parte dos esfoços de diplomacia cultural mobilizados pela Política Externa Brasileira (PEB) nos exercícios anuais de 2013 e 2022. Para tanto, concebe a realização de pesquisa empírica baseada na análise de conteúdo de documentos oficiais relacionados ao expediente difusor, com suporte na metodologia *Cultural Diplomacy Data Analysis Framework (CDDAF)*, a fim de se identificar os número de projetos PDC implementado, os domínios culturais predominantemente empregados, destinatários (continente) e as proporções de paridade de gênero e raça nos conteúdos mobilizados pela diplomacia cultural do Brasil, entre nos anos de 2013 e 2022.

---
---
## 1. Introdução

Ao examinar o  processo histórico de institucionalização do pensamento de política externa no Brasil percebe-se que, em meados do século XX, o Ministério de Relações Exteriores do Brasil (MRE/Itamaraty) já envidava esforços com intuito de delinear os objetivos, desafios práticos e possibilidades para uma diplomacia cultural brasileira. Da formação de uma perspetiva autônoma até o envolvimento estratégico da chancelaria neste campo, é marcante o trabalho coletivo do corpo diplomático brasileiro através do tempo. Nesse decurso, o MRE/Itamaraty pavimentou caminho para a consecução de objetivos estratégicos de aproximação internacional pela via cultural. 

Conforme identificado no exame criterioso da literatura existente, especialmente considerando os trabalhos de Herz (1987), Telles Ribeiro (1989), Lessa & Suppo (2007), Bijos & Arruda (2010), Lessa, Saraiva & Mappa (2012), Flechét (2012), Madeira (2013), Dummont (2012), Dummont & Flechét (2014), dentre outros, é patente, na evolução dos estudos sobre a diplomacia cultural brasileira, uma forte tendência por abordagens devotadas à apreciação historiográfica deste expediente. Neste prisma, a observação sobre o desenvolvimento das atividades de diplomacia cultural no âmbito da PEB é geralmente evocada a partir de esforços descritivos, no sentido de contar a evolução do tema conforme tratado pelo MRE/Itamaraty.

Entendemos que essa característica resulta do fato de as contribuições nacionais sobre o tema derivarem mormente da interposição de análises produzidas no próprio seio da atividade diplomática, a exemplo do trabalho seminal do diplomata Edgar Telles Ribeiro (1989), ‘Diplomacia Cultural: seu papel na política externa brasileira’. Entretanto, como ressaltaram Vedoveli & Pinheiro (2012), a contribuição dos diplomatas brasileiros enquanto intelectuais, ou seja, sua atuação ora como burocratas e operadores da política externa do Brasil, ora como analistas da inserção internacional brasileira, ao ser assumida indistintamente, inclusive pelos acadêmicos stricto sensu, não foi sopesada pela devida consideração acerca dos eventuais efeitos desta dupla-inscrição sobre o conteúdo de suas interpretações (VEDOVELI & PINHEIRO, 2012).

Não se negue o envolvimento salutar da chancelaria de Estado na área diplomático-cultural, há lacunas deixadas pelos estudos sobre a diplomacia cultural brasileira empenhados na chave da pesquisa histórica. Sem dúvidas, a principal lacuna epistêmica deixada pelos estudos histórico-descritivos em diplomacia cultural brasileira tem origem na forma de uma discussão pouco ou quase nada informada por evidências empíricas, senão por discursos oficiosos, em que chama a atenção a ausência de dados específicos sobre a formulação e implementação de políticas públicas de política externa na área diplomático-cultural.

A fim de buscar sanar, em partes, as lacunas deixadas pelas abordagens histórico-descritivas já existentes sobre a diplomacia cultural brasileira, o presente instrumento visa contribuir em propondo um modelo empírico para a compreensão circunstanciada e baseada em evidências sobre a implementação de ações de difusão internacional da cultura do Brasil sob o comando do MRE/Itamaraty. Este esforço se justifica, dada a necessidade de apreender a forma de conversão do vasto capital cultural do Brasil por parte do MRE/Itamaraty através de políticas públicas de difusão internacional da cultura brasileira, implementadas por meio de uma série de eventos e operações culturais do Brasil no exterior.

No Brasil, o lócus de enunciação e construção de políticas públicas para a difusão internacional da cultura do Brasil é centralizado pela instituição diplomática oficialmente encarregada das agendas culturais. Atualmente, cabe ao *Instituto Guimarães Rosa* (IGR) do MRE/Itamaraty e suas divisões de trabalho, a funcionalização de expedientes relativos às ações de diplomacia cultural.  O predecessor do atual IGR, foram os Departamento Cultural e Educacional (DCED) e o Departamento Cultural (DC) do MRE/Itamaraty.

O IGR é atualmente a repartição pública responsável por propor e gestão das diretrizes da política externa no contexto das relações culturais e divulgação de informações sobre arte e cultura brasileira no exterior, bem como negociação de acordos e convenções culturais multilaterais, além de promover a cooperação acadêmica, científica e educacional, de acordo com as prioridades da Política Externa Brasileira (PEB), junto aos postos de representação oficial no exterior (Embaixadas, Consulados e/ou Delegações). Os postos interessados na construção de agendas culturais através da política pública ora disponível, *'Programa de Diplomacia Cultural'* (PDC),  submetem a solicitação de ações de difusão internacional ao DCED, que as analisa, aprova e administra de acordo com critérios específicos pré-determinados.

O esforço central deste instrumento é justamente o de analisar dados da implementação de políticas públicas de diplomacia cultural do Brasil, a partir da observação do PDC nos anos de 2013 e 2023. Nesse sentido, o objetivo central do presente instrumento é o de Identificar, sistematizar e analisar dados relativos à implementação da política pública de política externa *'Programa de Diplomacia Cultural'* (PDC), por parte da *Divisão de Operações de Difusão Cultural* (DODC), vinculada ao antigo *Departamento Cultural* (DC) [2013], e da *Divisão de Ações de Promoção da Cultura Brasileira*, do atual *Instituto Guimarães Rosa* (IGC) [2022] do  Ministério de Relações Exteriores do Brasil (MRE/Itamaraty), como parte dos esfoços de diplomacia cultural mobilizados pela Política Externa Brasileira (PEB) nos exercícios anuais de 2013 e 2022.

---
---
## 2. Método

A pesquisa consistiu em esforços de coleta, codificação, tratamento e análise estatística de dados relativos a conteúdos, destinos e características identitárias marcantes nas ações/eventos de difusão internacional da cultura do Brasil, conforme facilitados através dos programas PDC 2013 e PDC 2022. O recorte temporal da pesquisa é arbitrário, mas pretende ilustrar, minimamente, a evolução diacrônica do expediente diplomática-cultural brasileiro a partir de dois exercícios anuais selecionados, quais sejam o de 2013 e 2022. Vale dizer que este intento faz parte de um desenho de pesquisa mais amplo, com recorte de 2013 a 2023. Aqui, buscou-se avaliar as relações entre algumas das variáveis de interesse no primeiro e no penúltimo ano do recorte temporal mais amplo.

Emprega-se o modelo metodológico **Cutural Diplomacy Data Analisys Framework (CDDAF)** (Carrijo, 2016), que implica ser o marco científico em se tratando do estudo baseado em evidências sobre a diplomacia cultural, tendo como unidade de análise primordial os chamados projetos de diplomacia cultural tocados pelos Estados, neste caso, os próprios PDC 2013 e PDC 2022 facilitado pelas repartições competentes do MRE/Itamaraty. Adota-se do modelo CDDAF os seguintes variáveis de pesquisa quantitativa/qualitativa sobre a diplomacia cultural brasileira: (1) **número de projetos**; (2) **domínio cultural**, e; (3) **destinação geográfica (continente)** das ações empenhadas; além de mais um indicador qualitativo subjacente qual seja: (a) **paridade e proporcionalidade de gênero e raça** nas ações/eventos implementados.

Em termos de fontes e coleta de dados empíricos, esta pesquisa usou de informações constantes nos chamados **Relatórios Anuais dos Programas PDC de 2013 e 2022**. Referidos documentos oficiais foram acessados via Lei de Acesso à Informação (LAI) n. 12527/11. A codificação e extração de informações expressas nestes Relatórios Anuais foi estritamente orientada pelo método CDDAF (Carrijo, 2016), e obedeceu à uma moldura de códigos e categorias informados tanto pela literatura quanto pelo próprio expediente prático da diplomacia cultural brasileira. A fase de codificação foi conduzida com o suporte de CAQDAS, nomeadamente o *Atlas.TI*.

De posse dos dos já codificados, foram exportadas e construídas bases de dados distintas a partir de informações integrais oriundas dos mencionados **Relatórios Anuais dos PDC 2013 e 2022**. As variáveis quanti-quali (1) **número de projetos**; (2) **domínio cultural**, e; (3) **destinação geográfica (continente)** foram extraídas objetivamente, por meio da moldura de codificação e em face das evidências substantitvas documentadas na fonte em questão. O indicador qualitativo subjascente sobre a (a) **paridade e proporcionalidade de gênero e raça** foi atribuído a partir da reflexividade e posicionalidade do pesquisador diante dos dados expressos pelas fontes.

- *Análise Estatística*: construção de relações entre as variáveis quali-quanti de interesse, mensuração de estimativas intervalares e intervalos de confiança relacionados às quantidades e proporcionalidades alcançados pela rodagem do modelo, em face das amostras selecionadas. Foi empregado o software *R-Studio*, para tanto.

---
---
## 3. Análise

```{r Chunk 27, include=TRUE}
knitr::opts_chunk$set(echo = FALSE, warning = FALSE)

n_continente2013 <- n_continente2013 %>%
  mutate(proporcao = Num_Eventos / sum(Num_Eventos)) %>%
  arrange(desc(`Destinação (Continente)`)) %>%
  mutate(posicao_final = cumsum(proporcao),
         posicao_inicio = lag(posicao_final, default = 0),
         posicao_label = (posicao_inicio + posicao_final) / 2,
         label = paste0(round(proporcao * 100, 1), "%"))

ggplot(n_continente2013, aes(ymax = posicao_final, ymin = posicao_inicio, xmax = 4, xmin = 3, fill = `Destinação (Continente)`)) +
  geom_rect() +
  coord_polar(theta = "y") +
  xlim(c(2, 4)) +
  scale_fill_manual(values = c("#ffeda0", "#feb24c", "#fd8d3c", "#fc4e2a", "#e31a1c", "#bd0026", "#800026")) +
  theme_void() +
  theme(
    legend.position = "right",
    plot.title = element_text(family = "sans", face = "bold", size = 16, hjust = 0.5)
  ) +
  ggtitle("Proporção de 'N' Ações/Eventos PDC 2013 x Continente") +
  geom_text(
    aes(x = 3.5, y = posicao_label, label = label),
    color = "black",
    fontface = "bold",
    size = 5
  )
```
---
```{r Chunk 28, include=TRUE}
knitr::opts_chunk$set(echo = FALSE, message = FALSE, warning = FALSE)

ggplot(n_dominiocultural2013, aes(x = reorder(`Domínio Cultural`, Num_Eventos), y = Num_Eventos)) +
  geom_bar(stat = "identity", fill = "#bd0026") +
  coord_flip() +
  theme_minimal() +
  labs(title = "'N' Ações/Eventos PDC 2013 x Domínio Cultural",
       x = "Domínio Cultural",
       y = "Número de Eventos") +
  scale_y_continuous(breaks = seq(0, max(n_dominiocultural2013$Num_Eventos), by = 10)) +
  theme(
    axis.text.x = element_text(angle = 90, hjust = 1),
    plot.title = element_text(face = "bold"),
    axis.title = element_text(face = "bold")
  )
```
------------------------------------------------------------------------
```{r Chunk 29, include=TRUE}
knitr::opts_chunk$set(echo = FALSE, warning = FALSE)

n_continente2022 <- n_continente2022 %>%
  mutate(proporcao = Num_Eventos / sum(Num_Eventos)) %>%
  arrange(desc(`Destinação (Continente)`)) %>%
  mutate(posicao_final = cumsum(proporcao),
         posicao_inicio = lag(posicao_final, default = 0),
         posicao_label = (posicao_inicio + posicao_final) / 2,
         label = paste0(round(proporcao * 100, 1), "%"))

ggplot(n_continente2022, aes(ymax = posicao_final, ymin = posicao_inicio, xmax = 4, xmin = 3, fill = `Destinação (Continente)`)) +
  geom_rect() +
  coord_polar(theta = "y") +
  xlim(c(2, 4)) +
  scale_fill_manual(values = c("#e5f5e0", "#a1d99b", "#74c476", "#41ab5d", "#238b45", "#006d2c", "#00441b")) +
  theme_void() +
  theme(
    legend.position = "right",
    plot.title = element_text(family = "sans", face = "bold", size = 16, hjust = 0.5)
  ) +
  ggtitle("Proporção de 'N' Ações/Eventos PDC 2022 x Continente") +
  geom_text(
    aes(x = 3.5, y = posicao_label, label = label),
    color = "black",
    fontface = "bold",
    size = 5
  )
```
------------------------------------------------------------------------
```{r Chunk 30, include=TRUE}
knitr::opts_chunk$set(echo = FALSE, message = FALSE, warning = FALSE)

ggplot(n_dominiocultural2022, aes(x = reorder(`Domínio Cultural`, Num_Eventos), y = Num_Eventos)) +
  geom_bar(stat = "identity", fill = "#00441b") +
  coord_flip() +
  theme_minimal() +
  labs(title = "'N' Ações/Eventos PDC 2022 x Domínio Cultural",
       x = "Domínio Cultural",
       y = "Número de Eventos") +
  scale_y_continuous(breaks = seq(0, max(n_dominiocultural2022$Num_Eventos), by = 10)) +
  theme(
    axis.text.x = element_text(angle = 90, hjust = 1),
    plot.title = element_text(face = "bold"),
    axis.title = element_text(face = "bold")
  )
```
------------------------------------------------------------------------
```{r Chunk 31, include=TRUE}
knitr::opts_chunk$set(echo = FALSE, message = FALSE, warning = FALSE)

ggplot(n_continente_long, aes(x = Ano, y = Num_Eventos, group = `Destinação (Continente)`, color = `Destinação (Continente)`)) +
  geom_line(linewidth = 0.75) +
  geom_point(size = 3) +
  labs(title = "Variação do Número de ações/eventos PDC por Continente entre 2013 e 2022",
       x = "Ano",
       y = "Número de Eventos",
       color = "Continente") +
  theme_minimal() +
  scale_color_manual(values = c("#8B4513", "#CD2626", "#00008B", "#CDAD00", "#CD2990", "#008B45", "#838B83")) +
  theme(
    plot.title = element_text(face = "bold"),
    axis.title = element_text(face = "bold")
  )
```
------------------------------------------------------------------------
```{r Chunk 32, include=TRUE}
knitr::opts_chunk$set(echo = FALSE, message = FALSE, warning = FALSE)

n_dominiocultural_long <- n_dominiocultural_long %>%
  group_by(`Domínio Cultural`) %>%
  mutate(is_last = ifelse(Ano == max(Ano), TRUE, FALSE))

ggplot(n_dominiocultural_long, aes(x = Ano, y = Num_Eventos, group = `Domínio Cultural`, color = `Domínio Cultural`)) +
  geom_line() +
  geom_point() +
  geom_text(data = filter(n_dominiocultural_long, is_last), aes(label = `Domínio Cultural`), hjust = -0.1, vjust = 0) +
  labs(title = "Variação do Número de ações/eventos PDC por Domínio Cultural entre 2013 e 2022",
       x = "Ano",
       y = "Número de Eventos",
       color = "Domínio Cultural") +
  theme_minimal() +
  theme(
    plot.title = element_text(face = "bold"),
    axis.title.x = element_text(face = "bold"),
    axis.title.y = element_text(face = "bold"),
    legend.position = "none"
  )
```
------------------------------------------------------------------------
```{r Chunk 33, include=TRUE}
knitr::opts_chunk$set(echo = FALSE, message = FALSE, warning = FALSE)

ranking_postos <- full_join(ranking_postos2013, ranking_postos2022, by = "Representação Oficial (Posto) responsável", suffix = c(".2013", ".2022")) %>%
  mutate(Status = case_when(
    !is.na(Num_Eventos.2013) & !is.na(Num_Eventos.2022) ~ "Repetido",
    is.na(Num_Eventos.2013) & !is.na(Num_Eventos.2022) ~ "Somente 2022",
    !is.na(Num_Eventos.2013) & is.na(Num_Eventos.2022) ~ "Somente 2013"
  )) %>%
  replace_na(list(Num_Eventos.2013 = 0, Num_Eventos.2022 = 0))

ranking_postos <- ranking_postos %>%
  mutate(Total_Eventos = Num_Eventos.2013 + Num_Eventos.2022)

ggplot(ranking_postos, aes(x = reorder(`Representação Oficial (Posto) responsável`, -Total_Eventos), y = Total_Eventos, fill = Status)) +
  geom_bar(stat = "identity") +
  labs(title = "Variação de Postos que mais implementaram ações/eventos PDC em 2013 e em 2022",
       x = "Representação Oficial (Posto) responsável",
       y = "Total de Eventos por Posto") +
  scale_fill_manual(values = c("Repetido" = "#556B2F", "Somente 2013" = "#9A32CD", "Somente 2022" = "#EE7600")) +
  theme_minimal() +
  theme(
    axis.text.x = element_text(angle = 90, hjust = 1, vjust = 0.5),
    plot.title = element_text(face = "bold"),
    axis.title = element_text(face = "bold")
  )
```
------------------------------------------------------------------------
```{r Chunk 34, include=TRUE}
knitr::opts_chunk$set(echo = FALSE, message = FALSE, warning = FALSE)

percentuaistotais_paridade <- data.frame(
  Indicador = rep(c("Paridade de Gênero", "Paridade de Raça", "Paridade de Gênero e Raça"), 2),
  Percentual = c(percentuaistotais_paridade2013$Percentual, percentuaistotais_paridade2022$Percentual),
  Ano = rep(c("2013", "2022"), each = 3)
)

ggplot(percentuaistotais_paridade, aes(x = Indicador, y = Percentual, fill = Ano)) +
  geom_bar(stat = "identity", position = "dodge") +
  scale_fill_manual(values = c("2013" = "#9A32CD", "2022" = "#EE7600")) +
  labs(title = "Comparação dos Percentuais de Paridade de Gênero, Raça e Gênero & Raça",
       x = "Indicador de Paridade",
       y = "Percentual (%)",
       fill = "Ano") +
  theme_minimal() +
  theme(
    plot.title = element_text(face = "bold"),
    axis.title.x = element_text(face = "bold"),
    axis.title.y = element_text(face = "bold")
  )
```
---
## 4. Conclusões

Conclui-se piriripororo também pesa sobre esse decurso a carência de estímulos renováveis, que, de maneira criativa, atualizem as operações culturais do Brasil exteriormente, a fim de contribuir para o engendramento de novas capacidades em política externa.

---
---

<footer class="custom-footer">
  <img src="C:/Users/Felipe/Desktop/Doutorado IRel UnB/Disciplinas/[2024.1] MQCP/logo_unb.jpg" alt="Footer Logo" class="footer-logo">
  <p>&copy; 2024 MQCP - Desenvolvido por Felipe Augusto Oliveira Rezende (231109414) como Trabalho Final à disciplina MQCP do PPGCP 1/2024</p>
</footer>
</footer>